【裁判字號】    90,上訴,1534
【裁判日期】    901030
【裁判案由】    懲治盜匪條例
【裁判全文】
臺灣高等法院臺中分院刑事判決                民國九十年度上訴字第一五三四號
          上  訴  人
          即  被  告  丁○○
          指定辯護人  本院公設辯護人  戊○○
右上訴人因匪等案件，不服臺灣苗栗地方法院中華民國九十年七月十九日第一審判
決（民國八十九年度訴字第三六五號，起訴案號：臺灣苗栗地方法院檢察署民國八十
九年度偵字第三三○八號），提起上訴，本院判決如左：
      主  文
上訴駁回。
      事  實
一、丁○○於民國（下同）於八十五年間因違反麻醉藥品管理條例，經台灣新竹地方
    法院判處有期徒刑三月確定，八十五年九月五日易科罰金執行完畢，復於八十九
    年因公共危險罪，經原審判處有期徒刑三月確定，於八十九年三月二十七日執行
    完畢。
二、乙○○係苗栗縣銅鑼鄉銅鑼村民享村三之一號之銘龍企業股份有限公司（下稱銘
    龍公司）離職員工，竟意圖為自己不法之所有，於八十九年八月八日凌晨四時許
    ，以借車為由先打電話要求不知情賴銘聰（綽號大砲，業經檢察官不起訴處分）
    載其前往曾照樂經營銘龍公司，賴銘聰即以摩托車載乙○○到上開公司後即先行
    離去，駕車行經苗栗縣銅鑼鄉途中，乙○○又一直打電話要求賴銘聰回到上開現
    場。同時間丁○○在苗栗沒錢回家要求賴銘聰載其回家，賴銘聰即回家改駕駛其
    父吉普車搭載丁○○準備送丁○○回家，後因陸續接到乙○○的電話要求前去銘
    龍公司，因地點均在銅鑼，賴銘聰即順便搭載丁○○前去找乙○○，乙○○起初
    要求載他到苗栗縣頭屋鄉，賴銘聰因未告訴其父親即開其父親吉普車出外，而拒
    絕乙○○要求，乙○○旋轉要求丁○○下車陪他，並應允會載丁○○下山，丁○○起初不答應，僵持數分鐘後，丁○○很不願意但仍留下，賴銘聰即行離去。乙○○與丁○○先到辦公室要求借車，經曾照樂回答天亮後再說，未開啟辦公室的
    門讓乙○○二人進入。
三、約十分鐘後，乙○○再度持顏色為銀色，打火機型的玩具手槍一支，丁○○則在
    該工廠旁撿拾鐵條一支，準備再行進入該公司。乙○○先碰到丙○○，丙○○見
    乙○○腰際插有銀手槍枝，誤認為真槍，又與丁○○同行，以向丙○○借打電話
    為由，實際以恐嚇之意，要求丙○○交出易利信768型手機，改換自己的晶片，
    撥打電話，並問丙○○以前同事葉錫群在不在？丙○○說不在後，即對丙○○說
    要將手反綁當人質進辦公室或回去工廠工作選擇一項，丙○○選擇回工廠工作後
    旋即打電話通知曾偉業上情，曾偉業知悉後隨即持發射ＢＢ彈的玩具長槍駕車到
    工廠。另一方面，乙○○則夥同有強盜犯意之丁○○，一同進入辦公室，由丁○○持鐵條敲毀銘龍公司辦公室門上一扇玻璃，乙○○伸手打開辦公室的門，二人
    進入辦公室後，乙○○直接進入辦公室辦公桌前，對曾照樂說：老闆我有事要跟
    你說，你去外面客廳坐等語，乙○○趁機搜查辦公室財物，無所獲後，即走到辦
    公室客廳，此時丁○○持鐵條立於旁邊，乙○○右手持上開玩具手槍型的打火機
    押著曾照樂，對曾照樂說：老闆是不是請你把手錶剝下來等語，曾照樂見凌晨乙○○敲毀玻璃進入，手持槍枝，另一人持鐵條，在不能抗拒下，自動剝下手上手
    錶一支，交付乙○○。乙○○並再對曾照樂說：老闆，我們要跑路，身上沒錢，
    把錢拿出來等語，因曾照樂說沒錢，即持槍逼迫曾照樂交出車輛，並要求交付車
    號ＨＯ-２６９８號自用小客車鑰匙，乙○○最後自辦公室抽屜自行拿出鑰匙交
    給丁○○到辦公室外十公尺停車場開車，同時乙○○則留在辦公室看守曾照樂，
    並意圖限制曾照樂的行動自由，以槍強押曾照樂上自小客車，此時曾照樂見其子
    曾偉業開車也到工廠前，即按下鐵門想讓其子車輛能進入，乙○○見狀為讓車順
    利出去，喝令曾照樂坐在右前座，丁○○坐在後座，自己開車，車行辦公室前第
    一道門時，守衛的外勞見乙○○持槍不敢攔阻，再行約一百公尺，在門口遇到接
    獲丙○○電話駕車前來公司曾照業之兒子曾偉業，曾偉業持玩具手槍對峙，乙○○的車無法順利開出工廠外，乙○○竟持上開玩具槍押著曾照樂，對曾偉業說：
    你讓不讓，你不讓我就開槍等語，脅迫曾偉業的車後退並讓其等離開，並同時喝
    令曾照樂開車，丁○○改坐右前座看守，乙○○改坐後座持玩具手槍抵住曾照樂
    頭部，非法剝奪曾照樂行動自由，前行約五百公尺，因曾偉業駕車沿著苗栗縣銅
    鑼鄉○○路到民治路在後跟隨，到民治路時，乙○○嫌曾照樂開車速度過慢及為
    避免曾偉業之跟隨及逃逸之便，在苗栗縣進德砂石場前停車，以槍押曾照樂下車
    ，曾偉業見狀對乙○○二人說：人只要放了，車子要就給你開走，沒有事情，你
    放人，要人幹什麼等語，乙○○說：經理你不要跟，我就放人等語，曾偉業同意
    不跟車，乙○○則同意並將曾照樂趕下車。乙○○繼續駕上開曾照樂自小客車與
    丁○○一同逃逸，乙○○並將車上財物港幣約二千元、人民幣約五千元、新台幣
    （下同）約三萬元及護照一本、行動電話一支、手錶一個、大陸通行證一本、記
    事本一本等物洗劫一空。
四、乙○○與丁○○二人放曾照樂下車之後，乙○○繼續開車前往彰化縣花壇鄉，投
    靠綽號「四肢」與「阿全」成年人，之後並投宿在彰化縣員林鎮「悠美大飯店」
    。乙○○除留五十元、一百元零數人民幣給丁○○外，其餘外幣均交由不知姓名
    綽號「四肢」的成年人持往銀行兌換成新台幣。而乙○○所強財物除供己及丁○○住宿日常生活花用外，並因無凶器可供防身之用，而在彰化某不詳地區購買西
    瓜刀二支，預備供犯罪使用。又丁○○因乙○○僅每日給予一、二百元零用錢，
    在彰化地區無錢花用，又無法搭車回苗栗，後請其祖母邱江三妹匯錢到郵局，丁○○才能於八十九年八月十日晚上搭車回苗栗，並告知不知情吳聲譽、朱益真二
    人，乙○○在彰化縣員林鎮悠美大飯店住宿，並請朱益真聯絡承辦警員徐裕榮要
    求於八月十一日早上七時許投案，後經承辦警員於同月日早上十時許在苗栗縣五
    湖地區朋友住處床底下查獲丁○○，於同年月十一日下午二時三十分，經警循線
    在彰化縣員林鎮○○街悠美大飯店將乙○○逮捕。
五、案經苗栗縣警察局苗栗分局報請臺灣苗栗地方法院檢察署檢察官偵查起訴。
理  由
一、訊據上訴人即被告（下稱被告）丁○○除否認與同案被告乙○○有犯意聯絡及行
    為分擔外，辯稱是同案被告乙○○拿槍逼迫，喝令才持鐵條打破玻璃外，其餘事
    實均於原審屢次訊問及審理中坦白承認。除有告訴人曾照樂指訴被搶被害之情節
    外（詳見偵卷第十三頁、十五頁、十七頁），且有被害人丙○○指述被告二人於
    上開時間到銘龍公司及其行動電話遭乙○○搶劫之經過（詳見偵卷第十八頁以下
    ）及證人曾偉業所述證詞（詳見偵卷第二十頁以下），並有告訴人曾照樂出具贓
    物認領保管單一紙（詳見偵卷第二十二頁）及扣得手槍型打火機一支、西瓜刀二
    把及球棒一支可資為證。經查：
（一）、被害人曾照樂於警訊時指稱：我於八十九年八月八日早上五點左右，在苗栗
        縣銅鑼鄉○○路三之一號銅鑼工業區銘龍公司，有離職員工乙○○說要談事
        情，我請他上班時間來，他就離去，到現場找丙○○，大約十分鐘又跑到辦
     公室來，要我出來，我不從，他拿起銀色手槍，另一名歹徒拿鐵條，向天花
        板開一槍，當時我在辦公室房間不出來，乙○○拿槍把我辦公室房間玻璃，
        敲破進來，用槍指著我，要我拿錢出來，我說沒錢之後，他在我抽屜拿到自
        小客車鑰匙，並押我上車，之後在工廠大門口，與我兒子曾偉業所駕駛車輛
        碰頭，我開車，乙○○坐後坐並拿槍指著我的頭，另一名歹徒坐駕駛座旁邊
        ，要我兒子離開，之後開一百公尺，乙○○說換我開車，我兒子也趕到現場
        ，我兒子要乙○○放我下來，我下車，乙○○就駕車離去，被搶一自小客車
        ，內有港幣二千左右，人民幣五千元、台幣三萬元、護照乙本、手錶壹支，
        價值約二百三十萬元，乙○○是八十九年三月十七日離職員工等語，及於八
        十九年八月十日下午五時許打電話到公司，告訴我：這二天你要小心，誰叫
        你去報案，拿三十萬元出來等情（詳見偵卷第十三頁以下），於原審審理訊
        問時復為相同的指述。除誰敲破玻璃及有無開槍，與被告及同案被告乙○○
        二人自白不同外，其餘情節均相符，而查敲毀辦公室門的玻璃時，被告及乙○○二人均自白應為被告丁○○，而查案發當時為凌晨四時許，被害人自承
        在辦公室內睡覺，因此對於辦公室外的情形，應該被告二人較為清楚，因此
        認為被告此部分自白應為真實，此亦從被害人誤認有槍聲亦可得知；又開槍
        部分，經原審當庭勘驗並提示所扣案的槍枝，的卻非真槍，並無殺傷力，並
        有承辦警員在原審訊問時證述案發現場並無發現彈孔及彈殼等情，應認為同
        案被告乙○○所陳述被害人曾照樂所認為是槍聲的巨響，應為被告丁○○敲
        毀玻璃的響聲。
（二）、又證人丙○○於警訊雖陳稱：「乙○○於八十九年八月八日早上四時許到公
        司，五點多離去，我沒有看見乙○○搶曾照樂，因乙○○說給我二條路走，
        一是要我將手反綁當人質進辦公室，不然回現場去工廠工作，我選擇回去工
        作，並打電話給經理曾偉業，他把我的易利信768牌手機搶去」等情（詳見
        偵卷第十八頁背面、第十九頁），於檢察官偵查中證稱：「凌晨四、五點許
        ，乙○○要找葉錫群，但葉錫群不在，他趁我不注意時，搶我掛在腰上之Ｅ
        768 行動電話一支，當時我未阻止，因害怕對方有二人，手機到現在未找到
        」等情（見偵卷第七十一頁背面），而在原審九十年二月二十六日訊問時證
        稱：「乙○○要找朋友，那個朋友已經下班，向我借電話，我有借電話給他
        ，他把ＩＣ卡拔出來還給我，用自己的ＩＣ卡，在警察局說用搶的是寫錯，
        手機外殼沒有還給我，在警察局的說詞是實在的，乙○○找我時，手上有打
        火機型手槍，認為是真槍」等情，因此證人丙○○雖然在證稱乙○○是搶或
        借方面在原審與警察局及檢察官偵查中證詞有所出入，然查在警察局與檢察
        官偵查中較接近案發時間，依常理證人丙○○的記憶應較清楚，及事後丙○○確實打電話給曾偉業告知公司有人進入，而曾偉業知悉隨即報警，並持發
        射ＢＢ彈長槍開車至公司，與同案被告乙○○所開的車在工廠門口對峙，再
        參酌同案被告乙○○於檢察官偵查中供稱：「向丙○○借手機，沒還他，已
        經在工廠外面丟棄」等語（見偵卷第七十二頁背面），可證同案被告乙○○
        雖是以「借」為名義，實際是同案被告乙○○腰際插槍，以上開為人質的言
        語脅迫致使丙○○不能抗拒而交出手機，否則何以借用完畢未將手機交還丙○○，反而在工廠外丟棄，至於被害人丙○○何以在原審訊問時更改證詞，
        及同案被告乙○○為何持有丙○○手機後將原有丙○○ＩＣ卡拔出，改置入
        自己手機中ＩＣ卡，因同案被告乙○○、證人丙○○均未將實情告知，自難
        查清同案被告乙○○、證人丙○○此行為動機何在？因此尚難同意被告之辯
        護人以同案被告乙○○持有手機外殼後置入自己ＩＣ卡撥打電話，而推論被
        告無強盜的故意。又查在凌晨時分，故意腰際插槍，進入工廠，一般人主觀
        上已足認為不能抗拒，再觀證人丙○○於同案被告乙○○告知二條路選擇，
        回工廠工作後，馬上報告公司經理曾偉業等行為及參酌警察局及檢察官偵訊
        時證詞、及手機已被丟棄，更加可認定同案被告乙○○凌晨進入工廠，腰際
        故插槍，雖以「借」為名義，實際應為搶劫，此亦為檢察官於原審公訴蒞庭
        所主張的事實，因此同案被告乙○○此部分所辯，應為事後卸責之詞。
（三）、按刑法上強盜罪與恐嚇取財罪之區別，係以被告對被害人施用威嚇之程度為
        準，如其程度足以壓抑被害人之意思自由，至使不能抗拒而為財物之交付者
        ，為強盜罪。反之，如其程度尚不足以壓抑被害人之意思自由，被害人並非
        不能抗拒，或未達於不能抗拒之程度，其交付財物與否，儘有自由斟酌之餘
        地者，僅應成立恐嚇取財罪，其既遂、未遂之標準，又以被害人是否因恐嚇
        而心生畏懼及已否交付財物為準。所謂搶奪罪，係指乘人不備公然攫奪他人
        支配範圍內之物移轉於自己支配下之行為，強盜罪係指對於事實上就該物有
        支配力之人而實施強暴脅迫等方法使其喪失自由而強取其物或使之交付之行
        為而言。查同案被告乙○○凌晨四時許偕同被告丁○○進入原任職公司，一
        人手持打火機型玩具手槍，一人持鐵條，其中同案同案被告乙○○故意腰際
        插槍，先向被害人丙○○以借電話為名，實際行強劫行為，後要求丙○○當
        人質或回工廠工作，致丙○○速報經理曾偉業知悉。之後二人由被告丁○○
        持鐵條敲破玻璃，同進入辦公室，同案被告乙○○進入辦公室後即搜刮財物
        ，以槍指著被害人曾照樂、要求借車借錢、最後押人上車，開走被害人自小
        客車其等所施用之暴行，在被害人丙○○凌晨面對腰際插槍、曾照樂被押等
        人主觀上或一般人客觀上判斷，其程度均足以壓抑被害人之意思自由，尤其
        在未經許可禁止持有槍砲彈藥刀械的法律制度下，應足以認為係強暴脅迫致
        使被害人等人不能抗拒，同案被告乙○○辯稱係借車無使用暴力，應為認知
        錯誤及事後卸責之詞；至於被告丁○○辯稱認知是借車，並受同案被告乙○○的持槍脅迫而為，然查，如為借車，何需在凌晨持假槍及鐵條進入被害人
        辦公室？又何需敲毀玻璃才能進入？再觀被告丁○○與同案被告乙○○一同
        進入辦公室後，乙○○在抽屜找到鑰匙交付丁○○，請被告丁○○自行前往
        開車，又再一同押被害人曾照樂上車，至民享路與曾偉業所駕駛車輛對峙中
        等作案過程中，被告丁○○有多次單獨行動機會，如受控制，均有許多機會
        脫離控制，然查被告丁○○不只自動持鐵條，還敲毀玻璃，押人上車，中間
        亦無任何逃脫反抗的行為，反而事後與乙○○前往彰化縣住在悠美大飯店，
        亦未見同案被告乙○○對被告丁○○有任何強制力之實施，或不准被告丁○○自由行動。被告丁○○還自承同案被告乙○○每日有給一、二百元，並到
        車上找到外幣，及分得幾許外幣，並自承曾前往銀行兌換，因幣值太少而無
        法兌換，顯見被告丁○○行動自由，自始自終有眾多機會避開或不為上開犯
        罪行為，然均未見被告丁○○覺醒，而因認知錯誤，一錯再錯，其辯稱受同
        案被告乙○○之脅迫而為，除與事實不符外，亦無證據足以為憑，其事後覺
        悟返回苗栗投案，並供出乙○○住宿所在，應為法院量刑之依據，尚難以犯
        罪後投案反推論之前與同案被告乙○○一同敲毀玻璃押人強盜等所為無犯意
        聯絡與行為分擔。
（四）、可見被告所辯應為事後卸責之詞。本件事證明確，被告犯行，堪予認定，應
        予依法論科。
二、核被告丁○○所為，係犯懲治盜匪條例第五條第一項第一款盜匪罪、刑法第三百
    零二條第一項妨害自由罪（起訴書有論二罪為牽連犯，而漏載妨害自由罪法條）
    。同案被告乙○○持打火機型玩具手槍與被告丁○○持鐵條敲破玻璃，一同挾持
    被害人曾照樂妨害自由罪部分，復一同逃至彰化縣，承前所述，顯見二人間有犯
    意聯絡及行為分擔，應為共同正犯。被告挾持曾照樂妨害自由之犯行，與前述強
    盜被害人曾照樂犯行間，有方法結果之牽連關係，為牽連犯，應從一重處斷。關
    於同案被告乙○○強盜丙○○手機部分，係該同案被告個人之行為，與被告丁○○無涉。被告有事實欄所述的前科執行完畢，有台灣苗栗地方法院檢察署刑案資
    料查註紀錄表在卷可稽，其受有期徒刑執行完畢後，五年以內再犯本件有期徒刑
    以上之罪，為累犯，應依刑法第四十七條規定加重其刑，原審適用懲治盜匪條例
    第五條第一項第一款、第七條第一項、第八條，刑法第二十八條、第三百零二條
    第一項、第五十五條、第四十七條、第三十八條第一項第二款、第三款，罰金罰
    鍰提高標準條例第一條前段之規定，審酌被告素行不佳，有卷附之台灣高等法院
    被告全國前案紀錄表可稽，其係六十六年出生，有前科表在卷足憑，年輕力壯，
    竟不思以正當途徑取得合法財物，其中同案被告乙○○於凌晨時間，侵入原任職
    公司以借車名義實際行強盜行為，被告丁○○事卻持鐵條破壞玻璃，一人開車，
    一人強迫被害人曾照樂上車、持玩具槍要求被害人之子曾偉業退讓讓其逃脫之強
    暴方式，參與構成要件之行為，而搜括被害人曾照樂的手上手錶一支及車上財物
    ，犯罪手法惡劣，對被害人及社會安全所生危害甚鉅之犯罪動機、目的、手段、
    方法、所得利益、對被害人所生危害與犯後部分坦承、部分否認之態度及被告丁○○事後悔悟，返回苗栗投案告知同案被告乙○○住宿處及於原審當庭表示願意
    悔改之良好態度，一時認知錯誤等一切情狀，量處有期徒刑柒年陸月。
三、打火機型玩具手槍一把、西瓜刀二把，均係同案被告乙○○所有供犯本罪所用或
    預備犯罪之用之物，乙○○已於原審陳明，並已扣案，爰依刑法第三十八條第一
    項第二款、第三款諭知沒收。其中棒球棒一支為同案被告乙○○在車內所拿取，
    應為被害人曾照樂原車內所有物，因此同案被告乙○○、被告丁○○盜匪所得之
    曾照樂所有財物港幣約二千元、人民幣約五千元、約三萬元業已滅失及護照一本
    、行動電話一支、手錶一個、大陸通行證一本、記事本一本，業據被害人曾照樂
    立據領回，有贓物認領保管單一紙在卷可稽，該部分毋庸諭知發還被害人曾照樂
    ；盜匪所得港幣二十元二張、人民幣五十元二張、十元二張、棒球棒一支為被害
    人曾照樂所有，均已扣案及被害人丙○○所有易利信768型行動電話（不含ＩＣ
    晶片）一支，雖未扣案，然係被告及同案被告乙○○二人共同盜匪所得財物，應
    依懲治盜匪條例第七條第一項規定諭知發還被害人丙○○。
四、又按刑法第五十九條之酌量減輕其刑，必須犯罪另有特殊之原因與環境，在客觀
    上足以引起一般同情，認為即予宣告法定低度刑期尤嫌過重者，始有其適用。至
    於犯人之品性、初次犯罪、犯罪後之態度、承擔被害人之債務等，僅可為法定刑
    內從輕科刑之標準，屬於刑法第五十七條科刑時應注意之事項，不得據為酌量減
    輕其刑之理由。被告丁○○雖然事前沒有就同案被告乙○○所為有事前周密計畫
    或參與，但是所為卻足以構成犯罪，理由已如前述，而其犯案後，在無錢花用的
    情形，才因祖母匯款始得返回苗栗，返回苗栗之後復卻未直接到承辦警員或其他
    偵察機關投案，反而是承辦警察在床底下查獲被告丁○○，綜合研判，認定其雖
    認知錯誤而犯案，但犯案過程，有諸多機會，讓其回頭，而未及時反悔，一錯再
    錯，與上開酌量減輕其刑的規定不符，仍應判決被告有期徒刑柒年陸月，並此敘
    明。
五、原審認事用法及量刑，並無不當，被告上訴意旨認原審量刑過重，指摘原判決不
    當，為無理由，應予駁回。
六、被告經合法傳喚，無正當理由不到庭，爰不待其陳述，逕行判決。
七、據上論斷，應依刑事訴訟法第三百六十八條、第三百七十一條，判決如主文。
本案經檢察官甲○○到庭執行職務。
中      華      民      國     九十      年      十       月    三十    日
                                   臺灣高等法院臺中分院刑事第四庭
                                         審判長法  官  洪  耀  宗
                                               法  官  劉  登  俊
                                               法  官  吳  重  政
右正本證明與原本無異。
如不服本判決應於收受送達後十日內向本院提出上訴書狀，其未敘述上訴之理由者並
得於提起上訴後十日內向本院補提理由書（均須按他造當事人之人數附繕本）。
                                               書記官  林  育  德
中      華      民      國     九十      年      十       月   三十一   日
附錄：
懲治盜匪條例第五條：
（普通盜匪罪)
有左列行為之一者，處無期徒刑或七年以上有期徒刑：
一  意圖為自己或第三人不法所有，以強暴、脅迫、藥劑、催眠術或他法，致使不能抗
拒而取他人之物或使其交付者。
二  發掘墳墓而盜取殮物者。
三  藏匿或包庇盜匪者。
前項第一款之未遂犯罰之。
預備犯第一項第一款之罪者，處一年以下有期徒刑。
                                                                        Ｆ


司法院資訊處製作；財團法人民間司法改革基金會備份。
